【裁判字號】    90,易,1261
【裁判日期】    900713
【裁判案由】    贓物
【裁判全文】
臺灣高雄地方法院刑事判決                          九十年度易字第一二六一號
    公  訴  人  臺灣高雄地方法院檢察署檢察官
    被      告  丙○○
    選任辯護人  施吉安
右列被告因贓物案件，經檢察官提起公訴（八十九年度偵字第一一九三七號），本院
判決如左：
    主  文
丙○○無罪。
    理  由
一、公訴意旨略以︰被告丙○○明知乙○○（另因搶奪案由本院併案審理中）於民國
    八十九年四月底某日，在高雄市苓雅區○○○路一六三之七號檳榔攤前所持有之
    摩托羅拉牌銀色Ｖ３６８８行動電話一具係屬贓物，竟於上揭時地以新台幣（下
    同）一萬二千元之代價向乙○○購買自行使用，而破壞行動電話所有人之追贓權
    。嗣經警方循該行動電話國際行動識別碼（ＩＭＥＩ）查知該行動電話係由台灣
    大哥大門號９２１３９３２號即被告所使用，因而循線在高雄市左營區屏
    山新村二十四之一號被告之住處查獲，因認被告丙○○涉有刑法第三百四十九條
    第二項之故買贓物罪嫌等語。
二、按犯罪事實應依證據認定之，無證據不得推定其犯罪事實；又不能證明被告犯罪
    ，應諭知無罪之判決。刑事訴訟法第一百五十四條及第三百零一條分別定有明文
    。又按刑事訴訟法上所謂認定犯罪事實之證據，係指足以認定被告確有犯罪行為
    之積極證據而言，如未能發現相當證據或證據不足以證明，自不能以推測或擬制
    之方法，以為裁判基礎，最高法院二十九年度上字第三一五號及四十年度台上
    字第八十六號分別著有判例可資參照。而認定不利於被告之事實，須依積極證據
    ，苟積極證據不足為不利被告之認定時，即應為有利於被告之認定，更不必有何
    有利之證據；又認定犯罪事實所憑之證據，雖不以直接證據為限，間接證據亦包
    括在內，然而無論直接證據或間接證據，其為訴訟上之證明，須於通常一般之人
    均不致有所懷疑，而得確信其為真實之程度者，始得據為有罪之認定，倘其證明
    尚未達到此一程度，而有合理之懷疑存在而無從使事實審法院得有罪之確信時，
    即應由法院為諭知被告無罪之判決，最高法院亦分別著有三十年度上字第八一六
    號及七十六年度台上字第四九八六號亦著有判例足參。亦即若證據資料在經驗科
    學上或論理法則上尚有對被告較為有利之存疑，而無從依其他客觀方法排除此項
    合理之可疑，即不得以此資料作為斷罪之基礎，且刑事訴訟制度受「倘有懷疑，
    即從被告之利益為解釋」、「被告應被推定為無罪」之原則所支配，故得為訴訟
    上之證明者，無論為直接或間接證據，須客觀上於一般人均不致有所懷疑而達於
    確信之程度者，始可據為有罪之認定，倘其證明尚未達於「確信」之程度，而有
    合理可疑存在時，即難據以為被告不利認定，換言之，在法律判斷上，即不能為
    被告有罪之認定。復按故買贓物罪，必須行為人確知所買受者係贓物，否則對是
    否為贓物無此認識，即無由成立犯罪。此即刑法第三百四十九條第二項之故買贓
    物罪，其客觀不法要件為所買受之物為「贓物」（即因財產犯罪所得之物），而
    其主觀不法要件則須對於此買受之物係屬「贓物」之客觀不法事實有所認識。否
    則即難謂充足故買贓物罪之不法要件。
三、訊據被告丙○○堅決否認於右揭時地有何故買贓物之犯行，辯稱：我開計程車後
    會到檳榔攤休息，於八十九年一月間在那裡認識乙○○，同年四月間，在檳榔攤
    處，我在一旁說我手機壞了，想要換新的，乙○○就說他有手機可以賣我，要賣
    我一萬二千元，我嫌貴，但他說這支手機是小台的，比較方便所以比較貴，因為
    我對手機外行，所以並沒有想那麼多，認為只要可以隨插隨用就好，加上我以前
    買的手機要一萬多元，所以我覺得還可以接受，就向他買，說好之後他就出去約
    二十分，回來時，他就拿了一支手機賣我，我就給他錢，我有向他要一些保證書
    及問說手機有否壞掉或其他問題，他當時向我說手機沒有問題，沒有那些手冊也
    沒關係，所以我就沒有繼續追問，我不知道那隻手機是贓物，我是用我自己的卡
    片裝進去，每個月也都有付電話費，而且我只認識乙○○，因為是他賣我手機的
    ，我不認識丁○○等語。
四、本件公訴人認被告涉有刑法第三百四十九條第二項之故買贓物犯行，無非係以被
    告所購買上開摩托羅拉牌銀色Ｖ３６８８行動電話（ＩＭＥＩ：４４８８３５１
    ８７６１５２５６），係被害人甲○○於八十九年四月十八日下午二時二十分許
    在高雄市○○區○○路與民權路口遭他人騎機車搶奪之事實，有被害人甲○○於
    警訊時證述在卷，並有贓物認領保管收據一份附卷可稽，足證該行動電話係屬贓
    物無誤。次查，摩托羅拉牌銀色Ｖ３６８８行動電話於被告上揭購買時間若未配
    合門號搭配購買，市價約一萬六千元許，被告於購買時明知該電話係屬舊貨來路
    不明，且未向證人乙○○索取行動電話購買資料，以擔保來源正當性，竟以一萬
    二千元之價格購入使用，衡諸常情，任何人皆可認知該行動電話係屬贓物。是被
    告雖辯以不知該行動電話係屬贓物云云，無非事後卸責之詞，委無足採，為其論
    據。經查：
  (一)被害人李忠成（原名甲○○）於警訊及本院審理中指稱：於八十九年四月十八日
    十四時二十分許，騎機車行經高雄市○○路與民權路口時，遭一名歹徒騎乘輕型
    機車由後搶走我掛於右腰際的行動電話一支（摩托羅拉牌、銀色、Ｖ３６８８、
    序號：４４８８３５１８７６１５２５６、值一萬六千四百元），歹徒約十六、
    七歲、未戴安全帽、高瘦、頭髮染金黃色、身高約一七公分、沒有看清歹徒正
    面、輕型機車未懸掛車牌、全黑色、三洋迪奧，我是經警通知到警局認領贓物等
    語（見警卷第四頁正面、反面、本院九十年五月十日訊問筆錄），是依被害人上
    開指述僅可得知該手機確係遭人搶奪，至於被害人所描繪搶匪之形貌及相關物證
    ，均無一與被告相吻合，且又未指明本案與被告有何關連性，而公訴意旨之推論
    亦僅能證明該手機係搶奪之贓物，本院尚無法由被害人之上開指述而遽認被告於
    右揭時地確有故買贓物之犯意，公訴意旨若謂可據此而推論被告有故買贓物之犯
    意，殊嫌無據。
  (二)又證人乙○○於本院審理中證稱：我是八十九年一月間到檳榔攤買檳榔而與被告
    認識，於同年四月間，被告向我說他的手機壞掉想要換一支，我向他說我那邊有
    一支朋友寄放的手機要賣，那位朋友是丁○○，因為丁○○向我說過有手機要賣
    一萬二千元，叫我幫忙打聽有何人要買，丁○○交給我時，都沒有拿相關的證明
    及說明書，因為丁○○說已會使用，所以那些證件就放在家裡遺失找不到，後來
    我就和被告聯繫購買手機事宜，被告就叫我拿手機給他看並教他如何使用，我當
    場就向他收一萬二，當時被告還嫌貴，因為他對手機外行，被告買的時候，有問
    我手機有否壞掉或其他問題，我回答說沒有，因為丁○○拿手機給我時，就只有
    一支空機，沒有卡片等語（見本院九十年四月十八日訊問筆錄），而證人丁○○
    於本院審理中所證述：有一次我在網咖認識的朋友，問我要不要買手機，那支手
    機是銀色、小巧可愛、當時廣告市價約二萬多，因為我身上沒有錢，所以我就打
    電話問乙○○要不要買，之後我就和那位朋友一起去找乙○○，再由他們二位交
    談，之後我就不清楚等語（見本院九十年六月十三日訊問筆錄），綜上以觀，雖
    證人乙○○與丁○○所述互有出入，然證人乙○○確實係由證人丁○○之聯繫而
    取得該手機等情則堪以認定，又證人乙○○與被告宿無怨隙，當無惡意涉詞誣陷
    被告之理，其證言又與被告前開所辯互核一致，堪認其證言尚屬可採，則依其證
    言以查，亦無法推斷被告於購買該手機時確已明知係贓物而仍加以買受之犯意。
  (三)又被害人於警訊中所簽認之贓物認領保管單一紙，亦僅認證明該手機係被害人所
    有且遭搶奪而尋獲之物，自無法僅憑該贓物認領保管單而遽認被告有故買贓物之
    犯意。
  (四)觀以當今科技日新月異，國內電信事業蓬勃發展，行動電話在近年來，可謂日益
    普及，幾乎人手一機，而電信事業者面對此一競爭激烈行動電話市場，為求掌握
    商機，莫不時時刻刻推陳出新，推出之新機種往往於數月間即為其他更新機種取
    代，汰換率甚高，故行動電話價格往往會受上市時間長短影響，且同一新型機種
    於同時期在不同通訊行間已有數千元落差之競價，更何況行動電話之中古行情，
    更會因人而異，而無一定數行情可資依循，此觀之被害人於警訊中指稱：該手機
    值一萬六千四百元等語（見警卷第四頁正面），而證人乙○○、丁○○均於本院
    審理中則證稱：該手機當時價值二萬多元等語（見本院九十年四月十八日訊問筆
    錄、九十年六月十三日訊問筆錄），彼等略諳手機之人對該手機當時價格均已無
    一定論，又何能期待對手機外行之被告對該手機當時之正確售價了解凡幾？況被
    告所購買者為他人使用過之二手手機，衡情以論，二手手機之價格除特殊情形外
    ，亦會較新手機為低，則被告以一萬二千元購買被害人自承價值一萬六千四百元
    之該手機，尚非以超出合理範圍之價格購入，再參以本院從網路下載有關跳蚤市
    場買方、賣方價格資料（附於本院卷足參），關於同一手機之二手價格，從數百
    元至數千元，甚至於上萬元均有，可謂係無一定行情、標準，職是，自無法因被
    告係以一萬二千元之價格購買該手機等情而遽認定被告明知該手機為來路不明之
    舊貨贓物。
  (五)復以市面上流通販賣之電器或電子通訊器材如係自代理商或經銷商處進貨，固應
    附有保證書，其非附有保證書者，固有可能係為竊自他人之贓物，惟亦有可能係
    其他非自代理商或經銷商進貨之情形，例如自行自國外攜入等情，即俗稱水貨；
    又如係竊自經銷商之行動電話，若將保證書亦一併竊取得手，則縱該行動電話於
    銷贓時附有保證書，仍不失其為贓物之性質。基此，則行動電話附有保證書並非
    謂其絕非贓物；反面言之，縱無保證書，亦不得據此推定其必為贓物。復觀以汽
    車、機車、拖車等交通工具可以行車執照、使用證等公文書判斷該汽、機車、拖
    車之所屬，且依法須強制攜帶（道路交通安全規則第十二條參照），據此可供使
    用者用以判別該汽、機車、拖車是否為來路不明之贓物，然行動電話並無如此強
    制性，且具有公信力，用以證明該行動電話所屬之機制，實無法強求一般人能以
    外觀即可判斷該行動電話是否為來路不明之贓物；雖每一行動電話手機均有獨一
    無二之內碼及序號，然此內碼、序號等資料，並非係任何人均垂手可得（僅有電
    信事業者始有此資料），即使是自己所持有之行動電話，衡情亦甚少會有人事先
    知曉所持有之行動電話手機之內碼及序號為何，則又如何強求被告會事先知曉所
    持有之行動電話手機之內碼及序號為何，並據以判斷該行動電話手機為何人所有
    及是否係贓物，公訴意旨以被告所購之該手機未索取行動電話購買資料以擔保來
    源正當性推認被告對該手機有贓物之認識，殊嫌速斷。
五、綜上所述，堪認公訴人認定被告涉犯故買贓物罪嫌所憑之證據，即未達通常一般
    人均不致有所懷疑，而得以確信其為真實之程度，依罪疑唯輕之法理，被告前開
    所辯不知該手機為來路不明之贓物等語，尚屬可採。此外，復查無其他積極證據
    足認被告有何公訴人所指之故買贓物犯行，揆諸首揭法條及判例意旨說明，自不
    能證明被告犯罪，應為無罪之諭知，以昭審慎。
據上論斷，應依刑事訴訟法第三百零一條第一項，判決如主文。
本案經檢察官劉昀到庭執行職務。
中      華      民      國    九十      年      七      月     十三     日
                                臺灣高雄地方法院刑事第七庭
                                    審判長法  官    裕斗
                                          法  官    何悅芳
                                          法  官    林家賢
右為正本，證明與原本無異。
如不服本判決，應於判決送達後十日內，向本院提出上訴狀。
                                          書記官    李忠霖
中      華      民      國    九十      年      七      月     十三     日


司法院資訊處製作；財團法人民間司法改革基金會備份。
